---
title: "Actividad 1"
author: "Pablo Hidalgo García"
output:
  html_notebook:
    number_sections: yes
    theme: flatly
    toc: yes
  pdf_document:
    toc: yes
    number_sections: yes
bibliography: library.bib
---
```{r}
library(sudoku)
```


# Introducción

Los algoritmos propios de la computación evolutiva pueden aplicarse en campos muy diversos. El objetivo de esta actividad es el de describir el **comportamiento de los algoritmos genéticos aplicados a la resolución del pasatiempo conocido como Sudoku**.

Comenzaremos describiendo en qué consiste el problema del sudoku y definiéndolo de una manera formal. Después, se comentarácómo se ha llevado a cabo la implementación en R para pasar a hacer una evaluación experimental que nos permita discutir el comportamiento.

# Descripción del problema del sudoku

El juego del Sudoku comenzó a ser popular en Japón en 1986 y consiguió popularidad internacional en 2005 [@Lynce2006]. Se trata de un *pasatiempo* cuyas reglas son simples de entender pero su resolución puede ser todo un reto. Además, un sudoku bien construido tiene una única solución y puede ser resuelto mediante el razonamiento sin tener que recurrir a procedimientos de *ensayo y error*. 

Los sudokus suelen tener asociado un *nivel de dificultad* que suele depender del número de casillas rellenas en el inicio. En [@McGuire2014] se muestra que el número mínimo de casillas que deben de estar rellenas para que un sudoku tenga solución (*única*) es 17. 

## ¿En qué consiste?

El juego del Sudoku tradicional se representa por una matriz de dimensión $9x9$ en la que se disponen números enteros del 1 al 9. En un inicio solo algunas de las casillas están ocupadas con números siendo el objetivo del juego rellenar las casillas vacías.

Los elementos principales del sudoku serán **las filas, las columnas y las subcuadrículas** como se muestra en (imagen).

Para que **el sudoku se considere resuelto**, se ha de verificar que:

1. cada **fila** contiene una permutación de los 9 enteros apareciendo cada uno de ellos una y solo una vez,
2. cada **columna** contiene una permutación de los 9 enteros apareciendo cada uno de ellos una y solo una vez,
3. cada **subcuadrícula** debe contener una permutación de los 9 enteros apareciendo cada uno de ellos una y solo una vez.

Estas reglas de resolución explican porqué Sudoku significa "un solo número" en japonés [@Lynce2006]. 

## Formalmente

El problema puede ser expresado matemáticamente de múltiples formas. El desarrollo elegido tiene la motivación de que la aplicación del algoritmo evolutivo sea más natural.

El sudoku se se expresa como un vector $\mathbf{s} = (s_1, s_2, \ldots, s_{81})$ donde $s_i \in \{0, 1, 2,\ldots,9\}$ para $i = 1, \ldots, 81$. Los elementos sobre los que se deben evaluar la correcta resolución del problema y que servirán para calcular la función *fitness* del algoritmo evolutivo se describen matemáticamente como

$$
columna(j) = \{i \in \{1,\ldots, 81\}\, | \, mod(i, 9)= mod(j, 9)\} 
$$

<!-- $$ -->
<!-- columna_j = \{i \in \{1,\ldots, 81\}\, | \, mod(i, 9) + 1= j\}  -->
<!-- $$ -->

$$
fila(j) = \{i \in \{1,\ldots, 81\}\, | \, \lfloor j/9 \rfloor  = \lfloor i/9\rfloor\}
$$

<!-- $$ -->
<!-- fila_j = \{i \in \{1,\ldots, 81\}\, | \, (j-1)\cdot9 \lt i\leq j\cdot9\}  -->
<!-- $$ -->

<!-- $$ -->
<!-- subcuadrícula_j = \{i \in \{1,\ldots, 81\}\, | \, (j-1)\cdot 3 \lt i\leq j\cdot3 \,  \cup \, mod(i, 3) + 1= j \}  -->
<!-- $$ -->
donde $\lfloor a \rfloor$ se refiere a la parte entera de $a$.

Por otro lado, definimos la funciones:

$$
c(i) = \sum_{\{j \in columna(i)|j \ne i\}} I(s_i = s_j) 
$$
$$
f(i) = \sum_{\{j \in fila(i)|j \ne i\}} I(s_i = s_j) \\
$$
$$
s(i) = \sum_{\{j \in subcuadrícula(i)|j \ne i\}} I(s_i = s_j) \\
$$

El **sudoku se considerará resuelto si y solo si** $\sum_i f(i) = 0$, $\sum_i c(i) = 0$ y $\sum_i s(i) = 0$, o lo que es lo mismo

$$
\sum_{i=1}^{81} \left[f(i) + c(i) + s(i)\right] = 0
$$
Podemos definir la siguiente función

$$
fitness(s) = \sum_{i=1}^{81} f(i) + c(i) + s(i)
$$

Cualquier configuración de números que no resuelva el sudoku tendrá un $$fitness(s) > 0$$ por lo que, la solución que resuelve el sudoku se puede expresar como
$$
s^* = \underset{s}{\arg\min} \, fitness(s)
$$


<!-- La función de *fitness* del algoritmo genético será -->


<!-- Cuanto menor sea el valor de la función *fitness*, más cerca de la solución estaremos. -->

<!-- La representación de cada individuo se ha hecho conforme a un vector  -->

<!-- <!-- $M\in\mathcal{M}_{9\times9}$ tal que $m_{ij}\in \{1, 2, \ldots, 9\}$, $\forall \, i, j = 1, \ldots, 9$.  --> -->

<!-- Defimos las siguientes funciones. -->

<!-- Sea $f(i)$ el número de celdas en la misma fila que la celda $i$ cuyo valor coincide con el de esta última celda, es decir, -->

<!-- $$ -->
<!-- f(i, j) = \sum_{k\ne j}I(m_{ij} = m_{ik}) -->
<!-- $$ -->

<!-- $$ -->
<!-- c(i, j) = \sum_{k\ne i}I(m_{ij} = m_{kj}) -->
<!-- $$ -->

<!-- Se definen las subcuadrículas $s\in\{1, \ldots, 9\}$ de forma que -->

<!-- $$ -->
<!-- s(i,j) -->
<!-- $$ -->

<!-- - $m_{i\cdot} = 0,\, \forall i = 1,\ldots, 9$ -->

<!-- - $m_{\cdot j} = 0,\, \forall j = 1,\ldots, 9$ -->

<!-- siendo  -->

<!-- $$ -->
<!-- m_{i\cdot} = \sum_{i=1}^9\sum_{j\ne i} I(m_{ij} \ne m_{i,i}) -->
<!-- $$ -->

# Implementación

El juego del sudoku se va a abordar mediante un algoritmo genético. Hay distintas estrategias que se podrían seguir para este problema. En este caso, la implementación se ha realizado conforme a las características que se detallan a continuación.

## Estructura de códigos en R

Los códigos implementados se encuentran en la carpeta `\R`.

Para que los resultados de las siguientes secciones sea reproducibles, se fija la semilla para la generación de valores aleatorios

```{r}
set.seed(123)
```


## Representación de cada individuo 

Cada celda $s_i$ del sudoku estará asociada a un gen representado por números enteros del 1 al 9, es decir, $s_i\in \{1, 2, \ldots, 9\}$. El genotipo estará entonces representado por una cadena de enteros. Lo que es lo mismo, se realizará una muestra con reemplazamiento de los enteros del 1 al 9 con una longitud determinada.

La función `random_integer_representation()` es la que permite obtener este tipo de representación. Necesita los argumentos:

- `valores`: vector con los valores posibles que puede tomar cada gen.
- `tam`: número entero con el tamaño del genotipo (número de genes).

Como ejemplo:

```{r}
random_integer_representation(valores = 1:9, tam = 9)
```


Aunque el genotipo de cada individuo contendrá un total de $81$ genes, solo se aplicará el algoritmo sobre aquellos genes (casillas) que estén vacíos en la solución inicial. Por tanto, el algoritmo genético manejará el genotipo $s_0$ de forma que 

$$
s_i = s^1_i si 
$$


## Función de adaptación (*fitness*)

La función de *fitness* que el algoritmo tratará de minimizar será la que aparece en la ecuación ]bla]. Como se dijo anteriormente, un valor de $fitness(s)=0$ asegura que el juego ha sido resuelto. El valor máximo de esta función se alcanzará cuando **todas las casillas (genes) contengan el mismo valor** y tendrá un valor de $fitness(s) = 972$ 

Las funciones implementadas para el cálculo de la función de fitness se encuentran en `\R\fitness.R`. 

La función `fitness_sudoku()` calcula la función de fitness para un individuo dado y necesita los argumentos:

- `x`: un vector con el genotipo del individuo.
- `ind_cuadricula`: un vector indicando qué posiciones equivalen a la representación de las subcuadrículas.
- `solucion_inicial`: un vector representando la solución inicial del sudoku que contendrá `NA` en aquellas posiciones que originalmente aparecían vacías.

En nuestro caso, el `ind_cuadricula` se representa como

```{r}
ind_cuadricula <- c(
  rep(rep(x = 1:3, each = 3), 3), 
  rep(rep(x = 4:6, each = 3), 3),
  rep(rep(x = 7:9, each = 3), 3))
ind_cuadricula
```

Viendo este vector como una matriz, se pone de relieve cómo están representadas las subcuadrículas

```{r}
matrix(ind_cuadricula, nrow = 9, ncol = 9)
```

Un ejemplo de solución inicial del sudoku se podría representar así:

```{r}
sudoku_facil <- c(NA, NA, NA, NA,  3, NA, NA, NA,  4,
                  NA,  9, NA,  4, NA,  6, NA,  7, NA,
                  NA,  5, NA, NA, NA, NA,  3,  8, NA,
                  NA, NA, NA, NA,  7,  8, NA, NA,  3,
                   3, NA, NA, NA, NA, NA,  6,  9, NA,
                   5,  4, NA,  6, NA, NA, NA,  2, NA,
                   7, NA,  5, NA,  2,  4, NA, NA, NA,
                   9,  8,  4, NA,  6,  5,  2, NA, NA,
                  NA,  2,  6, NA,  8, NA, NA, NA,  9)
```

El genotipo de los individuos estará representado por el número de casillas vacías en la solución inicial, es decir,

```{r}
tam_individuos <- sum(is.na(sudoku_facil))
tam_individuos
```

Simulamos un individuo con `48` genes, en este caso,

```{r}
individuo <- random_integer_representation(valores = 1:9, tam = tam_individuos)
```

Ya podemos calcular el valor de la función de fitness para este individuo.

```{r}
fitness_sudoku(x = individuo, 
               ind_cuadricula = ind_cuadricula,
               solucion_inicial = sudoku_facil)
```


## Inicialización de la población

La población inicial del algoritmo se realizatá de forma aleatoria, es decir, cada individuo estará representado por los genes que le corresponda y cada gen se inicializará como un número entero aleatorio entre 1 y 9.

Esto se permite gracias a la función `generacion_poblacion()` cuyos argumentos son:

- `valores_posibles`: vector con los valores posibles que puede tomar cada gen.
- `num_genes`: número entero con el tamaño del genotipo (número de genes).
- `tam_poblacion`: entero con el número de individuos de los que estará formada la población.

El resultado es una lista compuesta por los distintos individuos. Por ejemplo,

```{r}
poblacion <- generacion_poblacion(valores_posibles = 1:9, 
                                  num_genes = tam_individuos, 
                                  tam_poblacion = 3)
poblacion
```


## Selección de padres

Para poder realizar el cruce entre individuos que se describe en la siguiente sección, es necesario elegir los padres, es decir, aquellos individuos entre los que realizar el cruce. En este caso se realiza la **selección por torneo**.

Tenemos la función `seleccion_padres()` cuyos argumentos son:

- `num_padres`:
- `poblacion`: lista con los individuos que compoenn
- `fitness_poblacion`: vector con el valor de fitness para cada genotipo de la población.
- `k`: entero con el número de competidores del torneo

El resultado es una lista con los padres elegidos por torneo.

```{r}
padres <- seleccion_padres(num_padres = 2,
                 poblacion = poblacion,
                 fitness_poblacion = sapply(poblacion, 
                                            fitness_sudoku, 
                                            ind_cuadricula = ind_cuadricula,
                                            solucion_inicial = sudoku_facil),
                 k = 2)

padres
```

## Cruce
El cruce entre los padres se realizará mediante **cruce por un punto**.

Función `one_point_crossover()` con argumentos:

- `padres`: lista con los padres seleccionados para el cruce.
- `prob_cruce`: `numeric` en [0, 1] representando la probabilidad de que los padres se crucen y tengan descendencia o se mantengan.

```{r}
resultado_cruce <- one_point_crossover(padres = padres, prob_cruce = 0.75)
resultado_cruce
```


## Mutación

Una vez producido el cruce entre padres y obtenida su descendencia, se aplicará mutación *random resetting*, es decir, cada uno de los genes de cada individuo podrá sufrir una mutación con una probabilidad dada. En el caso de que se produzca una mutación en un gen, esta podrá tomar un valor entero aleatorio entre 1 y 9.

`random_resetting()` con parámetros:

- `x`: individuo sobre el que provocar mutaciones
- `prob`: probabilidad de que se aplique mutación en cada gen.
- `valores_posibles`: vector con valores posibles para la mutación de cada gen.

```{r}
random_resetting(individuo, prob = 0.1, valores_posibles = 1:9)
```


## Selección de supervivientes

Se utilizará un modelo de tipo generacional, reemplazando la población actual enteramente por una nueva aplicando, eso sí, elitismo para conservar el emjor individuo en la siguiente generación y eliminando el peor.

## El algoritmo

Una ejecución del algoritmo se realizará gracias a la función `algoritmo_genetico()` con parámetros

- `poblacion_inicial`: lista con los individuos que compone la población inicial.
- `funcion_fitness`: función que calculael fitness de cada individuo de la población.
- `genes_fijos`: ...
- `valores_mutacion`: vector con los valores posibles para la mutación.
- `num_padres`: entero con el número de padres.
- `prob_cruce`: probabilidad de que se produzca cruce entre padres.
- `tam_torneo`: tamaño del torneo en la selección de padres por torneo.
- `prob_mutacion`: probabilidad de que se produzca una mutación en cada gen del individuo.
- `tam_poblacion`: tamaño de la población ¿?
- `max_iter`: iteraciones máximas que realizará el algoritmo
- `print_each`: imprimir por pantalla información del algoritmo cada `print_each` iteraciones.


Se ha elegido como lenguaje de programación R. R es un tipo de lenguaje *Open Source* con una gran aceptación dentro del área del *data science*. 

Todas las funciones se han implementado de tal forma que puedan utilizarse para aplicar un algoritmo genético en general y no se han particularizado para el problema del Sudoku a excepción de la función de *fitness*.

Toda la documentación de cada una de las funciones implementadas se encuentra en el pdf adjunto.



# Evaluación experimental

El objetivo último es el de **evaluar cómo impactan los diferentes valores de la probabilidad de mutación en el algoritmo genético**. 

Para ello se ha seguido la siguiente metodología.

- Probar el algoritmo con dos instancias: una compleja y otra sencilla.
- Con una configuración de parámetros fija, variar la probabilidad de mutación para ver cómo ésta puede afectar al desarrollo del algoritmo.
- Construir 50 muestras aleatorias de los parámetros para poder cubrir el mayor espacio y poder extraer conclusiones del algoritmo.



Los parámetros que rigen el algoritmo genético que se van a variar son:

- Tamaño de la población.
- En la selección de padres por torneo, el tamaño del torneo.
- Probabilidad de cruce
- Probabilidad de mutación.

Para evaluar la idoneidad del algoritmo genético, se han generado $100$ combinaciones aleatorias de los parámetros del algoritmo.

- **Tamaño de la población.**: entre $10$ y $200$ individuos.
- **Tamaño del torneo**: entre $2$ y $10$.
- **Probabilidad de cruce**: valor con distrbución uniforme $U(0.5, 1)$.
- **Probabilidad de mutación**: valor con distrbución uniforme $U(0.01, 0.2)$.

```{r}
library(dplyr)
set.seed(1234)
n <- 100

tam_poblacion <- sample(10:200, size = n, replace = TRUE)
prob_cruce <- runif(n = n, min = 0.5, max = 1)
tam_torneo <- sample(2:10, size = n, replace =TRUE)
prob_mutacion <- runif(n = n, min = 0.001, max = 0.2)

grid <- data_frame(tam_poblacion,
                   prob_cruce,
                   tam_torneo,
                   prob_mutacion)
head(grid)
```

Cada combinación de parámetros se ha replicado $10$ veces para poder obtener datos sobre los que realizar análisis estadísticos.



La metodología que se ha llevado ha sido la de lanzar 

# Conclusiones

La resolución del Sudoku mediante el algoritmo genético implementado no parece ser la técnica más adecuada. En muchas de la mayoría de las combinaciones, el problema del Sudoku no estaba resuelto en las $5000$ primeras iteraciones, por lo que no se ha observado una eficiencia.

Una parte que se podría tratar de estudiar es la de si la representación de los individuos mediante un gen en cada celda con un número comprendido entre 1 y 9 es la más adecuada. Se propone como trabajo futuro el estudio de otras respresentaciones, como la representación con permutaciones. Es decir, cada individuo estaría representado por un genotipo 
$$
\begin{aligned}
s = (&1, 2, \ldots, 9,\\
  &1, 2, \ldots, 9,\\
  &1, 2, \ldots, 9,\\
  &\ldots,\\
  &1, 2, \ldots, 9)
\end{aligned}
$$

Y cualquier individuo debería ser una permutación, lo que supondría elegir otro tipo de mutación que la *random resetting* elegida para esta implementación.


# Referencias

